臺灣彰化地方法院民事判決　九十年度訴字第五十一號
　　原　　　告　己○○
　　訴訟代理人　乙○○
　　原　　　告　辛○○
　　訴訟代理人　戊○○
　　原　　　告　丁○○
　　被　　　告　壬○○
　　　　　　　　丙○○
　　訴訟代理人　甲○○
　　被　　　告　庚○○
右當事人間請求分割共有物事件，本院判決如左：
    主      文
兩造共有坐落彰化縣福興鄉○○段一六一地號、地目田、面積一三二七四‧八七平方
公尺土地，應分割如附圖一所示：編號Ａ部分面積四四二四．九五平方公尺土地，分
歸原告己○○取得；編號Ｂ部分面積三三一八．七二平方公尺土地，分歸原告辛○○
取得；編號Ｃ部分面積一一○六．二四平方公尺土地，分歸原告丁○○取得；編號Ｄ
部分面積四四二四．九六平方公尺土地，分歸被告壬○○、丙○○、庚○○共同取得
，各按原應有部分比例保持共有。
訴訟費用由兩造按附表所示原應有部分比例負擔。
    事      實
甲、原告方面：
　一、聲明：如主文所示。
　二、陳述：
　　（一）坐落彰化縣福興鄉○○段一六一地號、地目田、面積一三二七四‧八七平
　　　　　方公尺土地（以下簡稱系爭土地），為兩造所共有，應有部分如附表所示
　　　　　。查系爭土地雖為田地，但依農業發展條例第十六條第四款之規定，得分
　　　　　割為單獨所有，且無依使用情形不能分割之情事，兩造亦無不分割之特約
　　　　　，兩造既無法協議分割，原告自得訴請裁判分割。
　　（二）依系爭土地之使用現況，原告己○○占有使用之「一心三語幼稚園」運動
　　　　　場、稻田及私設道路部分，並未逾越其應有部分面積之範圍。而系爭土地
　　　　　中間稻田為原告丁○○、辛○○共同占有使用中，至南側則為被告共同占
　　　　　有使用，而被告庚○○、壬○○所占有部分均委託被告丙○○耕作，被告
　　　　　丙○○並在其占有使用之土地上蓋有一棟二層樓房供居住之用。兩造占有
　　　　　使用之位置，係源自於三房庚○○之母吳氏、大房丁○○之母楊氏於六十
　　　　　年前以抽籤所定之分配位置，並相繼由下一代繼受耕作至今，原告之分割
　　　　　方案完全依據兩造祖先抽籤分配之田地位置，顯符合公平、均衡及經濟效
　　　　　用原則。
　　（三）倘依被告所提出之分割方案，不僅破壞原告己○○占有使用之現況，且被
　　　　　告三人分得之土地將分處系爭土地之南北二側，將造成耕作及統一規劃使
　　　　　用之不便及困擾。又被告自認系爭土地無預留道路之問題，但卻須為同段
　　　　　一五三、一六二、一六三地號等三筆建地預留道路，豈非矛盾？查上開三
　　　　　筆建地之共有人為己○○、乙○○、庚○○、甲○○、黃銀漢及黃次正六
　　　　　人，其中僅己○○與庚○○同為系爭土地及上開建地之共有人，其餘共有
　　　　　人均不相同，又何有系爭土地須為上開三筆建地預留道路之理由？況上開
　　　　　建地仍在二審訴訟中，其道路如何留設，尚未確定，也無依被告一廂情願
　　　　　之需求而預留道路之必要。
　　（四）系爭土地原告三人之應有部分占三分之二，被告三人僅占三分之一，茍被
　　　　　告無合理又堅強可取之理由，顯無大多數共有人同意之分割方案被少數共
          有人否定即不採之理，且兩造原先之耕作方式及作物各不相同，造成每區
　　　　　地勢高低不一，若依被告之分割方案，兩造分得之土地均往南移位，致須
　　　　　重新整地，而原告之分割方案即無此問題。
　三、證據：提出土地登記謄本一份、照片十二張為證。
乙、被告方面：
　一、聲明：同意分割。
　二、陳述：
　　（一）系爭土地東鄰福興巷一五四巷巷道，其間隔著灌溉水渠，兩造之祖厝坐落
　　　　　於同段一六二地號土地上，為對外通行，在一六二、一六三地號南緣留有
　　　　　道路穿越系爭土地並架橋外接上開道路，惟原告己○○未經全體共有人之
　　　　　同意占用同段一五三、一六三地號及系爭土地之一部分開設一心三語幼稚
　　　　　園，並將前開道路毀損，此為兩造所不爭執之事實，合先敘明。
　　（二）系爭土地之使用本身固無預留道路之問題，然因毗鄰之同段一六三地號土
　　　　　地對外連絡必須經過系爭土地，依法享有袋地通行權，若未於系爭土地預
　　　　　留道路且將系爭土地東北邊部分土地分歸原告己○○，恐將導致另一件確
　　　　　認通行權之訴訟，於訴訟經濟計仍有預留道路之必要。又該預留道路若由
　　　　　兩造按原應有部分比例維持共有，顯對未分得該道路兩側土地之共有人不
　　　　　公平，故被告等三人願就該道路部分按原應有部分比例維持共有，並無償
　　　　　提供眾人通行，此於其他共有人亦無任何損失。
　　（三）又系爭土地為已開發耕種之農牧用地，其地勢平整，並無高低起伏不利分
　　　　　割使用之情事，被告所提之分割方案亦大致與使用現況相符，至原告所稱
　　　　　「四大房分管協議」或「應依分管之位置分割」一節，被告否認之，蓋若
　　　　　有分管之事實，何以被告庚○○、壬○○未在其上耕作，若以現占有狀況
　　　　　分割，豈非鼓勵不法，而有先占用者優先分配之不公平之情事發生，故原
　　　　　告之主張顯然不當。
　三、證據：提出本院八十八年度訴字第四六○號民事判決影本一份、照片三張、彰
　　　化縣政府函影本一紙及建物所有權狀及使用執照影本各一紙為證。
丙、本院依職權勘驗現場，並囑託彰化縣鹿港地政事務所派員測量並繪製土地複丈成
    果圖。
    理      由
一、原告主張系爭土地為兩造所共有，各共有人之應有部分比例如附表所示，且系爭
    土地依使用目的並無不能分割之情形，而兩造亦無不分割之協議，然迄今尚無法
    達成分割協議等情，有土地登記謄本一份在卷可稽，復為被告所不爭執，而依兩
    造在本件訴訟進行中所主張之分割方案，兩造確實無法達成協議無訛，自堪信原
    告之主張為真實。
二、按共有人得隨時請求分割共有物，但因物之使用目的不能分割或契約定有不可分
    割之期限者，不在此限；又共有物之分割，依共有人協議之方法行之，分割方法
    不能協議者，法院得依任何共有人之聲請，以原物分配於各共有人，民法第八百
    二十三條第一項、第八百二十四條第一項、第二項第一款分別定有明文。又按每
    宗耕地分割後每人所有面積未達○‧二五公頃者，不得分割。但本條例中華民國
    八十九年一月四日修正施行前之共有耕地，得分割為單獨所有。農業發展條例第
    十六條第四款亦有明文。查系爭土地為兩造所共有，地目田，使用分區為一般農
    業區，兩造均係八十九年一月四日農業發展條例修正施行前即共有系爭土地，且
    並未訂有不分割之特約，依土地之使用目的，亦無不能分割之情形，兩造復不能
    達成分割協議，揆諸前開說明，原告起訴請求裁判分割，自無不合，應予准許。
三、次按共有物分割方法，法院應斟酌當事人之聲明，共有物之性質，經濟效用及全
    體共有人之利益等公平決之，不受當事人主張之拘束。又查分割共有物固不受分
    管契約之拘束，惟儘量依各共有人使用現狀定分割方法，以維持現狀，減少共有
    人所受損害，當不失為裁判分割斟酌之一種原則（最高法院六十九年度台上字第
    三一○○號判決、八十二年度台上字第一九九○號判決參照）。經查，系爭土地
    之形狀為不規則之多邊形，北邊由東向西毗鄰同段一五二、一六三、一六二地號
    ，東側隔約三米水溝臨彰化縣福興鄉○○路一五四巷道路，目前之使用現況由北
    而南依序為：原告己○○、辛○○、被告丙○○耕作之稻田，其中被告丙○○耕
    作之稻田東邊尚有其所建之二層樓房屋，門牌號碼為彰化縣福興鄉○○段一五四
    巷二七號，另東北邊鄰同段一六三地號處有原告己○○開設之「一心三語幼稚園
    」之運動場，其餘均為空地等情，業據本院會同兩造及彰化縣鹿港地政事務所測
    量員勘測現場屬實，並製有勘驗筆錄、現場圖各二份及彰化縣鹿港地政事務所土
    地複丈成果圖一份在卷可稽，復為兩造所不爭執，應堪信為真實。本院斟酌：(一)
    各共有人就系爭土地之使用現況及位置；(二)系爭土地東邊均臨道路，可為對外通
    行連絡，無另闢道路之必要；(三)被告丙○○在系爭土地南邊有二層加強磚造房屋
    ，有使用執照、建物所有權狀附卷可憑，被告丙○○分得南邊土地即可保留該房
    屋繼續使用，符合經濟效益；(四)被告三人均陳明就分得部分願再保持共有關係，
    為兼顧共有人之意願，且應有部分面積較大可為整體利用亦無損土地之經濟效益
    等情，認依附圖一所示之分割方法為適當。
四、至被告主張兩造祖厝坐落毗鄰同段一六二地號，百年均通行系爭土地如附圖二編
    號Ｂ部分土地對外連絡，本件若不預留道路恐將導致確認通行權之訴訟，被告三
    人分得Ｂ部分土地繼續維持共有，並願無償提供通行之用一節，查系爭土地東臨
    彰化縣福興鄉○○路一五四巷道路，被告復自承系爭土地並無通行之問題，預留
    Ｂ部分土地係供同段一六二、一六三地號土地通行之用，然本件分割共有物事件
    當以系爭土地如何分割始得發揮最大經濟效用為要務，倘於無礙於系爭土地全體
    共有人分割利益之情況下，可一併解決鄰地通行問題，二者互蒙其利，固無可厚
    非，殊無優先考慮鄰地通行問題，置其他共有人利益於不顧之理，況主張袋地通
    行權須土地因與公路無適宜之聯絡，致不能為通常使用，且於通行必要之範圍內
    ，選擇其周圍地損害最少之處所及方法為之，同段一六二、一六三地號土地非本
    件原告請求分割之土地，其土地所有人是否得主張袋地通行權、通行系爭土地是
    否為損害最少之處所及方法，本院均無從審酌，被告徒以預留道路以減少訟源為
    由，主張應以附圖二方案分割，顯不合理，自無足採。
五、綜上所述，本院斟酌系爭土地之現有使用現況、土地整體利用之經濟性及共有人
    間分割利益之均衡等情，認附圖一所示分割方案，不惟可發揮土地之經濟效用，
    亦兼顧全體共有人之利益，為妥適之分割方法，爰判決分割如主文第一項所示。
六、末按敗訴之行為，按當時之訴訟程度為伸張或防衛權利所必要者，因該行為所生
    之費用，法院得酌量情形命敗訴之當事人負擔其一部，民事訴訟法第八十一條第
    二款定有明文。本件兩造同意分割，惟因分割方法無法達成協議，被告於訴訟進
    行中所提出之分割方案，為伸張及防衛權利所必要，依前揭說明，本院認訴訟費
    用應由兩造依附表所示之比例分擔，併此敘明。
據上論結，本件原告之訴為有理由，依民事訴訟法第七十八條、第八十一條第二款，
判決如主文。
中　　　華　　　民　　　國　　九十一　　年　　　五　　　月　　二十三　　日
                              臺灣彰化地方法院民事第一庭
~B審判長法　　官　林金灶
~B　　　法　　官　李進清
~B　　　法　　官　許雅婷
右為正本係照原本作成。
如對本判決上訴須於判決送達後廿日內向本院提出上訴狀。
~B　　法院書記官　梁高賓
中　　　華　　　民　　　國　　九十一　　年　　　五　　　月　　二十三　　日
    附　表：
┌──┬──────┬────────┐
│編號│共有人姓名  │應  有  部  分  │
├──┼──────┼────────┤
│一  │己○○      │十二分之四      │
├──┼──────┼────────┤
│二  │辛○○      │四分之一        │
├──┼──────┼────────┤
│三  │丁○○      │十二分之一      │
├──┼──────┼────────┤
│四  │壬○○      │十二分之一      │
├──┼──────┼────────┤
│五  │丙○○      │八分之一        │
├──┼──────┼────────┤
│六  │庚○○　    │八分之一　      │
└──┴──────┴────────┘
